臺灣高等法院民事判決　　　　　　　　　 94年度上字第571號
上　訴　人　甲○○○○○○○
法定代理人　己○○
訴訟代理人　連耀霖律師
被 上 訴人　壬○○
訴訟代理人　陳河泉律師
上列當事人間求清償債務事件，上訴人對於中華民國94年5月11
日臺灣桃園地方法院93年度訴字第992號第一審判決提起上訴，
上訴人並為訴之追加，本院於96年3月20日言詞辯論終結，判決
如下：
    主  文
上訴及追加之訴均駁回。
第二審及追加之訴訴訟費用均由上訴人負擔。
    事實及理由
一、按在第二審訴訟程序中為訴之追加，非經他造同意，不得為
    之。但請求之基礎事實同一、或擴張應受判決事項之聲明者
    ，不在此限。民事訴訟法第446條第1項但書、255條第1項第
    2款、第3款分別定有明文。查，上訴人於原審依委任之法律
    關係，請求被上訴人給付上訴人新台幣（下同）2,897,026
    元，及自94年4 月28日起，至清償日止，按年息5%計算之利
    息（見原審卷第154、155、162 頁），嗣上訴本院後，主張
    縱認兩造間不成立委任關係，惟因被上訴人為上訴人處理事
    務，而未受委任，亦屬無因管理，爰追加依無因管理之法律
    關係請求（見本院卷22頁），雖為被上訴人所不同意，然核
    其請求之事實同一，應予准許。上訴後，上訴人又主張被上
    訴人受其委任，自92年7 月22日起，至同年10月23日止，陸
    續向上訴人領取腳環36,000只，交付桃園聯合分會、台中中
    正分會，並已收取252,000 元，迄今未交付上訴人，爰依委
    任及無因管理之法律關係，追加請求被上訴人應再給付上訴
    人252,000元，及自94年8月19日起，至清償日止，按年息5%
    計算利息（見本院卷59頁），雖為被上訴人所不同意（見本
    院60頁），核屬擴張應受判決事項之聲明，仍應予准許，合
    先敘明。
二、上訴人起訴主張： 92年2月間，上訴人委任被上訴人辦理該
    年度春、秋兩季賽鴿比賽、訓練等事宜。詎比賽結束後，被
    上訴人僅提出秋季鴿隻訓練及比賽之部分收入及支出表，所
    收款項並未交付上訴人。又其中關於訓練收入部分短少1,40
    3,000元、訓練支出部分浮報219,000元（含伙食費浮報支出
    14,000元、吊車費浮報支出145,000元、人事費浮報支出60,
    000元）、中秋節獎金部分浮報支出10,000元、比賽收入部
    分短少460,000元、比賽支出部分浮報805,026元，總計被上
    訴人應返還上訴人2,897,026元等情，爰依委任之法律關係
    ，求為命被上訴人應給付上訴人2,897,026元，及自94年4月
    28日起，至清償日止，按年息5%計算利息之判決【原審為上
    訴人敗訴之判決，上訴人聲明不服，並為訴之追加，請求被
    上訴人再給付252,000元，及自94年8月19日起，至清償日止
    ，按年息5%計算之利息（如上所述）】。並上訴及追加聲明
    ：(一)原判決廢棄。(二)被上訴人應給付上訴人2,897,026元，
    及自94年4月28日起至清償日止，按年息5%計算之利息。(三)
    被上訴人應再給付上訴人252,000元，及自94年8月19日起，
    至清償日止，按年息5%計算之利息。(四)願供擔保，請准宣告
    假執行。
三、被上訴人則以：(一)以目前鴿友間之鴿會串聯組織而言，上訴
    人「甲○○○○○○○」屬於「全國性」之鴿會（立案人民
    團體），而被上訴人壬○○現為「桃園海翔協會」之理事長
    ，該組織屬於「地區性（縣級）」之鴿會（立案人民團體）
    ；而「全國性」與「地區性」鴿會組織間之人事、財務等各
    自獨立。又不論訓練或比賽，原則上均須租船（或包船）將
    鴿隻載運至外海後再放鴿隻飛行，而訓練期間因鴿隻數量不
    多，無論係「全國性」或「地區性」之鴿會組織，均僅須向
    該管之地方縣（市）政府申請出海許可，再承租漁船自地方
    漁港載運鴿隻出海；至於比賽因參與之鴿友鴿隻數量甚多，
    須承租專門之大型貨運船載運鴿隻，故必須以「全國性」鴿
    會組織之名義，向該管海港領務局申請出海許可證明，俟獲
    准出海許可後，再向船公司承租大型貨運船載運鴿隻出海進
    行比賽；但無論係訓練或比賽，原則上仍由實際主辦單位自
    行出資籌措管理，與出名登記申請許可之單位並無關聯。此
    為目前國內一般賽鴿業界之常態與慣例。(二)因囿於前述舉辦
    比賽必須以「全國性」鴿會組織之名義向海港港務局申請出
    海許可，故被上訴人早自數年前開始，便曾多次以「北海聯
    合會」之名義，向上訴人「甲○○○○○○○」借牌申請出
    海許可，以便舉辦大型之鴿友比賽，並以捐款或補助款之名
    義，支付向上訴人借牌申請之報酬，雙方合作關係因此展開
    。(三)91年10月、11月左右，上訴人法定代理人己○○鑑於被
    上訴人資力尚稱雄厚，要求與被上訴人合夥經營承租船隻辦
    理鴿隻訓練事宜，由被上訴人與己○○各出資60萬元，訴外
    人張慶忠出資30萬元，3人共出資150萬元，由被上訴人用此
    筆資金，以上訴人之名義負責承租船隻經營載運鴿隻出海訓
    練之工作。嗣己○○、張慶忠等陸續退夥，被上訴人亦已將
    其等投入之合夥金額均清償完畢。故自92年秋季之後，即由
    被上訴人獨自一人繼續經營此項載運鴿隻出海訓練之事業與
    帳款支付，但承租人名義並未變更。(四)92年10月舉行之秋季
    鴿隻競翔比賽，被上訴人向上訴人借牌向港務局申請出海許
    可，並於獲得許可後以上訴人名義承租貨船載運鴿隻出海比
    賽，與上訴人及己○○個人均無關係。兩造間無委任關係存
    在，被上訴人亦非為上訴人處理事務，自不成立無因管理。
    (五)被上訴人若需要腳環，係向「中華海上競翔總會」總幹事
    戊○○所購，且均已付清款項，從未向上訴人「甲○○○○
    ○○○」領取腳環，自無積欠腳環未付之情形等語，資為抗
    辯。並答辯聲明：(一)上訴及追加之訴均駁回。(二)如受不利決
    ，願供擔保，請准宣告假執行。
四、經查，上訴人主張被上訴人以其名義辦理92年度春、秋兩季
    賽鴿比賽、訓練事務等事實，業據上訴人提出比賽、訓練收
    支表各一紙為憑，並為被上訴人所不爭執（見本院卷116、1
    17頁），堪信此部分主張為真實。
五、茲本件應審究者為，兩造間有無委任關係存在？
  (一)按當事人主張有利於己之事實者，就其事實有舉證之責任，
    民事訴訟法第277條前段定有明文；又民事訴訟如係由原告
    主張權利者，應先由原告負舉證之責，若原告先不能舉證，
    以證實自己主張之事實為真實，則被告就其抗辯事實即令不
    能舉證，或其所舉證據尚有疵累，亦應駁回原告之請求（最
    高法院17年上字第917 號判例意旨參照）；再以他人名義辦
    理事務之原因諸多，包括單純借用名義、合夥、信託、僱傭
    、委任等原因，不限於受名義人委任辦理一途。
  (二)上訴人主張被上訴人係受其委任辦理92年度春、秋兩季賽鴿
    比賽、訓練事務事宜，既為被上訴人所否認，自應由上訴人
    就兩造間確有委任法律關係存在之有利於己事實，負舉證之
    責。然查，被上訴人並未在上訴人處任職，亦未向上訴人收
    受報酬，此為上訴人所不爭執，並經證人即上訴人之原總幹
    事（90年以前之總幹事）丁○○、上訴人之原會計庚○○（
    93年辭職）到庭證述明確（見本院卷84、159頁），而系爭
    賽鴿比賽、訓練事務，涉及參與鴿主、船運、報關等，事務
    繁雜，責任菲輕，上訴人空言主張被上訴人係無償受任處理
    上開賽鴿比賽、訓練事務，顯與常情有違，已非無疑。況依
    證人張慶忠證稱：「（在91年間有無跟己○○或被上訴人共
    同辦理鴿賽的事情？其具體情形？）不是比賽，是辦訓練，
    鴿子參與比賽之前要先加以訓練，我從事鴿車業務，原先要
    分5 股辦理，因為要委託船運需要經費，我1股、己○○2股
    及被告（即被上訴人）2股，共5股，每股30萬元，用總會名
    義辦理，因為船出海需要用總會的名義，‧‧‧」、「（辦
    此活動除了用總會名義聲請外，與總會有何關係？）因為的
    鴿車業務需要用到船運，我因方便才會辦此訓練，我跟總會
    沒有關係。」、「（參加訓練的人是否須支付費用？辦理訓
    練中間的財務與總會有何關係？）要支付船費，依每次訓練
    的內容不同，每隻10元或20元不等，此部分與總會沒有關係
    。」、「（各人實際上是否有依其股數出資？資金如何運用
    ？）有。支付船公司的運費。」、「（借總會的名義聲請，
    是否須給付費用？）不需要付總會任何費用。」、「（現在
    合股的情形是否還存在？）因為我很忙，我有跟被告（即被
    上訴人）講要退股，我去年（即92年）3 月的時候就退股了
    ，我的股金30萬元以我實際搭船的費用扣抵」等語（見原審
    卷93、94頁）；證人戊○○亦證稱：「賽鴿比賽的公文必須
    由總會向民航局或港務局申請許可才能出海比賽，賽鴿出海
    比賽承租一艘船要2、3百萬元，故要很多分會組合起來比賽
    賽鴿，這樣才會節省租船費用．．．．。89年到91年間被上
    訴人壬○○、辛○○兄弟來跟我談，他們兄弟為了賽鴿申請
    出海比賽，須由我們總會幫忙申請許可才能出海比賽而加入
    我們的總會，惟總會不介入他們的經費，被上訴人舉辦賽鴿
    出海訓練、比賽盈虧自負，惟如有盈餘，由被上訴人自由捐
    款給總會，被上訴人於89年間曾以聯合分會名義捐款給總會
    35,000元」等語（見本院卷87頁）；另證人即92年間擔任上
    訴人會計之庚○○亦證稱：「（提示本院卷第121頁被上證
    一2003年總會與船隊帳務往來是否你提供予被上訴人？）是
    我繕打後交給壬○○的」、「（何人請你繕打？）賽鴿比賽
    完畢後，有一些金錢的支出，我要幫忙記帳後，交給比賽的
    承辦人員」、「（該明細表上記載春、秋季桃園補助款係何
    意義？）船隊每年比賽二次，比賽時桃園分會補助給總會的
    補助款，至於春、秋季的船隊賽鴿比賽是很多分會一起參加
    。．．．．．『春、秋季桃園補助款』之『桃園』指的是北
    區聯合會桃園分會即被上訴人。船隊租船、收入、支出等均
    由船隊本身收支與總會無關，僅船隊要補助總會一部分的錢
    」等語（見本院卷158頁反面）以觀，尚難認被上訴人辦理
    系爭92年度春、秋兩季賽鴿比賽、訓練等事宜，係受上訴人
    委任為之。
  (三)系爭92年度春、秋兩季賽鴿比賽、訓練與船公司洽談簽約與
    付款事宜，亦均係被上訴人為之，費用亦係被上訴人以其名
    義匯款至金鴻輪船股份有限公司、新華輪船股份有限公司等
    情，有上開二家公司出具，內載「茲本公司自90年至93年與
    壬○○先生簽訂之承載合約，承載之和平鴿比賽，運費及各
    項碼頭費用皆由壬○○支付清楚，特此證明」之證明書及匯
    款單在卷可按（見原審卷80－82頁），上訴人又無法舉證證
    明被上訴人係受其委任為之，亦難認兩造間有委任關係存在
    。
  (四)又證人李錦租、江浤州、劉文地均證稱參與92年春、秋季比
    賽、訓練，並分別將運費交付被上訴人或被上訴人之兄盧耀
    庭，惟均證稱其不知被上訴人是否擔任上訴人職務或其內部
    關係，前述證人證述內容亦僅能證明被上訴人曾以上訴人名
    義辦理上開比賽、訓練事務，不足為兩造間有委任關係之證
    明；另證人丁○○原任職上訴人總幹事，91年10月15日中風
    後，即辭去總幹事職務，其對92年春、秋兩季賽鴿比賽及訓
    練事宜均不清楚，業據證人丁○○證述在卷（見本院卷84
    頁），故其證言亦不能為上訴人有利之證明。再上訴人提出
    之船運委任書，運送合約書（見原審卷48－53頁）所載之契
    約當事人雖均為上訴人，然此僅能證明係以上訴人名義辦理
    系爭賽鴿比賽及訓練事宜，不能為兩造間有委任關係存在之
    證明。
  (五)綜上，上訴人既不能舉證證明被上訴人係受上訴人委任處理
    92年春、秋兩季賽鴿比賽、訓練事宜，從而，上訴人依委任
    之法律關係請求被上訴人返還所收取之金錢2,897,026元及
    自94年4月28日起至清償日止，按年息5%計算之利息，即屬
    於法無據。
六、按無因管理必須管理人有為本人管理事務之意思，即以其管
    理行為所生事實上之利益，歸屬於本人之意思，始能成立。
    本件被上訴人主張其係借用上訴人名義辦理系爭賽鴿比賽、
    訓練事宜，已如前述，則難謂被上訴人有為他人利益之意思
    而為管理，應不成立無因管理至明。從而，上訴人依無因管
    理之法律關係，請求被上訴人給付2,897,026 元及自94年4
    月28日起至清償日止，按年息5%計算之利息，亦屬無據。
七、上訴人又主張：被上訴人受其委任，自92年7 月22日起，至
    同年10月23日止，陸續向上訴人領取腳環36,000只，交付桃
    園聯合分會、台中中正分會，並已收取252,000元，迄今未
    交付上訴人，爰依委任及無因管理之法律關係，追加請求被
    上訴人應再給付上訴人252,000元，及自94年8月19日起，至
    清償日止，按年息5%計算之利息云云。然為被上訴人所否認
    ，並辯稱：被上訴人若需要腳環，係向「中華海上競翔總會
    」總幹事戊○○所承購，且款項均已付清等情，亦據證人戊
    ○○到庭證述屬實（見本院卷87頁），至證人丙○○雖證稱
    ：「據我所知被上訴人曾積欠92年或93年腳環的錢，至於有
    無積欠上訴人其他費用我不清楚」等語（見本院卷85、86頁
    ），但證人庚○○已到庭證稱：「被上訴人沒有積欠腳環費
    用，因腳環費用是我負責，我要離職時有跟丙○○交接清楚
    ，當時被上訴人沒有積欠腳環費用」等語（見本院卷159頁
    反面），是證人丙○○證言不足為被上訴人積欠腳環費用之
    證明。又證人乙○○雖亦證稱向被上訴人購買腳環，腳環費
    交予被上訴人等語（見本院卷106、107頁），但亦不能為被
    上訴人積欠腳環費用未付之證明。此外，上訴人又未提出證
    據證明被上訴人有積欠腳環費用之事實，空言主張，自不足
    採。從而，上訴人依委任及無因管理之法律關係，請求被上
    訴人再給付腳環費用252,000元，及自94年8月19日起，至清
    償日止，按年息5%計算之利息，即屬無據，不應准許。
八、綜上所述，上訴人主張本於委任之法律關係，請求被上訴人
    給付2,897,026元及自94年4月28日起至清償日止，按年息5%
    計算之利息，為無理由，不應准許。其假執行之聲請亦失所
    附麗，應併予駁回。原審就依委任關係請求部分為上訴人敗
    訴之判決，及駁回其假執行之聲請，並無不合。上訴意旨指
    摘原判決不當，求予廢棄改判，為無理由，應予駁回。另上
    訴人追加依無因管理之之法律關係，請求被上訴人給付2,89
    7,026元及自94年4月28日起至清償日止，按年息5%計算之利
    息；及依委任、無因管理之法律關係，請求被上訴人給付腳
    環費用252,000元，及自94年8月19日起，至清償日止，按年
    息5%計算之利息，均為無理由，不應准許。
九、本件事證已臻明確，兩造其餘之攻擊、防禦方法，經審酌後
    認與判決結果無涉，爰無一一證述之必要，併此敘明。
十、據上論結，本件上訴及追加之訴均為無理由，依民事訴訟法
    第449條第1項、第78條，判決如主文。
中　　華　　民　　國　　96　　年　　4 　　月　　3 　　日
                    民事第五庭
                        審判長法　官  林丁寶
　　　　　　　　　  　　　　　法　官  陳博享
　　　　　　　　　　  　　　　法　官  蔡芳齡
正本係照原本作成。
如不服本判決，應於收受送達後20日內向本院提出上訴書狀，其
未表明上訴理由者，應於提出上訴後20日內向本院補提理由書狀
（均須按他造當事人之人數附繕本）上訴時應提出委任律師或具
有律師資格之人之委任狀；委任有律師資格者，另應附具律師資
格證書及釋明委任人與受任人有民事訴訟法第466條之1第1項但
書或第2項（詳附註）所定關係之釋明文書影本。
中　　華　　民　　國　　96　　年　　4 　　月　　9 　　日
                              書記官  蔡錦輝
附註：
民事訴訟法第466條之1（第1項、第2項）：
對於第二審判決上訴，上訴人應委任律師為訴訟代理人。但上訴
人或其他法定代理人具有律師資格者，不在此限。
上訴人之配偶、三親等內之血親、二親等內之姻親，或上訴人為
法人、中央或地方機關時，其所屬專任人員具有律師資格並經法
院認為適當者，亦得為第三審訴訟代理人。
